福建高等法院金門分院刑事判決　　　　　 93年度上訴字第7號
上　訴　人　福建連江地方法院檢察署檢察官
被　　　告　丙○○
上列上訴人因被告違反勞工安全衛生法等案件，不服福建連江地
方法院中華民國93年4 月29日第一審判決（91年度連易字第4號
；起訴案號：福建金門地方法院檢察署93年度連偵字第24號）提
起上訴，本院判決如下：
　　主    文
上訴駁回。
　　理    由
一、公訴意旨略以：被告丙○○係福建省連江縣民俗文物館四樓
    樓梯間內牆石材工程之事業主，是從事於營造業務之人，其
    僱用羅明哲在上述四樓電梯口從事吊料作業，應注意對於防
    止有墜落，崩塌等之虞之作業場所引起之危害事項，應有符
    合標準之必要安全衛生設備，以防止發生危險，依其狀況並
    非不能注意，竟疏未注意依規定設置，致羅明哲於民國90年
    9 月28日上午11時10分許墜落一樓，因頭部外傷顱內出血，
    經送醫急救後，於同日中午12時30分許不治死亡，因而認被
    告丙○○涉有勞工安全衛生法第31條第1 項及刑法第276 條
    第2 項業務過失致死罪嫌。
二、按犯罪事實應依證據認定之，無證據不得認定犯罪事實，又
    不能證明被告犯罪者應諭知無罪之判決，刑事訴訟法第154
    條第2 項、第301 條第1 項分別定有明文。次按，事實之認
    定，應憑證據，如未能發現相當證據，或證據不足以證明，
    自不能以推測或擬制之方法，為裁判基礎：且認定不利於被
    告之事實須依積極證據，苟積極證據不足為不利於被告事實
    之認定時，即應為有利於被告之認定：另認定犯罪事實所憑
    之證據，雖不以直接證據為限，間接證據亦包括在內，然而
    無論直接證據或間接證據，其為訴訟上之證明，須於通常一
    般之人均不致有所懷疑，而得確信其為真實之程度者，始得
    據為有罪之認定，倘其證明尚未達到此一程度，而有合理之
    懷疑存在而無從使事實審法院得有罪之確信時，即應由法院
    為諭知被告無罪之判決，最高法院40年台上字第86號，30
    年上字第816 號，76年台上字第4986號判例參照。又刑法上
    之過失犯，以行為人對於結果之發生應注意並能注意而不注
    意為成立要件，最高法院26年上字第1754號判例參照：亦行
    為人須有防止結果發生之注意義務，且客觀上無不能注意之
    情事，竟疏未注意，違反其注意義務，始能令其就該有預見
    可能性之結果負過失犯罪責。
三、本件公訴人認被告丙○○涉有前述犯行，無非以證人乙○○
    、甲○○之證述、相驗屍體證明書、現場照片及勞動檢查所
    鑑定書為其依據。訊據被告丙○○固坦承伊與丁○○合夥承
    攬永乙石材行向瑞山營造事業有限公司（下稱瑞山營造）承
    包負責民俗文物館新建工程石材工程中之大理石石材安裝工
    程，並自90年9 月中旬，合夥人丁○○離開民俗文物館工地
    後，即由伊每日發放工資予被害人羅明哲，而被害人羅明哲
    因吊料作業不慎自前開文物館工地四樓電梯口墜落死亡之事
    實不諱，然堅決否認有何違反勞工安全衛生法，業務過失致
    死等犯行。並辯稱：伊所負責之大理石石材安裝工程，所需
    之砂石材料由乙○○先吊到各樓層，伊與所雇工人再就地攪
    拌施作，伊與被害人之工作範疇並無吊料作業，而且伊於90
    年9 月24日即不再承作前開工程，同月26日搭機返回臺灣，
    本件意外事故與伊無涉等語，經查：
(一)、被害人羅明哲係因使用捲揚機吊運細砂，由於捲揚機吊臂折
    彎斷裂，而不慎自前開文物館四樓電梯口墜落至地下室電梯
    間，顱內出血死亡，固據證人即在場施工之工人潘海瑞，甲○○、乙○○於警詢、偵訊證述綦詳（偵連相12號卷第3 至
    6 、34至37頁），並有勘驗筆錄、驗斷書及相驗屍體證明書
    （偵連相12號卷第12、18、20頁）在卷足憑。
(二)、按勞工安全衛生法第5 條第1 項第5 款係規定雇主對防止有
    墜落、崩塌等之虞之作業場所引起之危害，應有符合標準之
    必要安全衛生設備。次按勞工安全衛生法第2 條第4 項及第
    5 條第2 項所稱就業場所，係指於勞動契約存續中，由雇主
    所提示，使勞工履行契約提供勞務之場所，同法第4 條第2
    項、第9 條、第1 條、第18條第1 項、第27條、第28條第1
    項及第2 項所稱工作場所，係指就業場所中，接受僱主或代
    理僱主指示處理有關勞工事務之人所能支配，管理之場所。
    同法第5 條第1 項、第7 條第1 項及第13條所稱作業場所，
    係指工作場所中，為特定之工作目的所設之場所，勞工安全
    衛生法施行細則第3 條亦定有明文。足見勞工安全衛生法第
    5 條第1 項所稱之作業場所，範圍顯均較「就業場所」或「
    工作場所」為狹小，專指「在工作場所中，為特定之工作目
    的所設之場所」，是工作場所中亦存有非為特定之工作目的
    而設之場所，不屬於作業場所，而非屬同法第5 條第1 項之
    規範對象。
(三)、被告丙○○與被害人羅明哲之工作範圍為石材安裝工作，不
    包括以捲揚機吊運材料作業，業據證人甲○○於警詢證稱：
    「羅明哲與伊一樣都是從事大理石安裝工作，今天因為羅明
    哲在四樓施工剛好砂子用完，平常都是由水泥工操作吊臂運
    砂石，剛好水泥工當時也在忙自己的工作，羅明哲就自己去
    操作吊臂，... 」等語（偵連相12號卷第6 頁）；核與證人
    乙○○於偵查及原審審理時證稱：「伊負責民俗文物館泥作
    工程，現場斷裂的捲揚機是伊所有，事發當日上午羅明哲在
    工地一樓對伊說，吊車借他用一下，伊就答應他。」 (偵連
    相12號卷第34頁正、反面)， 「被告丙○○在民俗文物館工
    地是負責石材施工，工作內容原則只有石材安裝，並無以吊
    車吊料吊沙，而伊負責之民俗文物館工地泥作工程，是瑞山
    營造轉包與伊，而本案折斷之捲揚機是伊所有及施作使用，
    用以吊運一般施工材料：如紅磚、水泥、沙、石材、磁磚等
    ，被告丙○○施作之石材部份，亦是由伊利用捲揚機吊運石
    材、水泥與沙等材料，因被告丙○○承包之石材工程，不負
    責吊料，是被告丙○○施工之樓層，所需材料是伊先將材料
    吊放準備好，被告再去取用。案發當時下大雨，羅明哲認為
    四樓的沙不夠用，我說下大雨無法吊運，結果羅明哲就自己
    跑去吊沙，平常羅明哲很少裝運砂石吊運。」（原審卷第14
    3 至152 頁）等語相吻合。再參以瑞山營造與永乙石材行簽
    訂之合約書所附單價表內亦有「吊料部分為室內地坪之2、3
    、4 樓由甲方（即瑞山營造）負責」之註記（偵連相12 號
    卷第44頁），足認民俗文物館工地之吊料作業，並非被告丙○○所承攬之工作。
(四)、被害人羅明哲係因操作捲揚機，不慎自民俗文物館四樓電梯
    口墬落，有連江縣警察局（90）連警刑字第10461 號函檢附
    之四樓電梯間現場略圖、墬樓死亡案現場略圖、現場蒐證照
    片附卷可稽（偵連相12卷第87至89頁、第98至101 頁、第12
    1 至131 頁）。本件災害發生之地點在操作捲揚機吊料之四
    樓電梯口，該處捲揚機操作為證人乙○○負責吊料作業之一
    環，並非為被告丙○○負責之石材安裝目的而設之場所，自
    不屬於被告丙○○及被害人羅明哲作業之場所，被告丙○○
    對該捲揚機操作作業，難謂有提供安全設施及注意之義務。
(五)、又行政院勞委會北區勞動檢查所之檢查報告書雖謂：「僱主
    丙○○為執行業務之人，既已知所僱勞工有在高度2 公尺以
    上之高處進行捲揚機吊掛作業之可能，卻未供給勞工確實使
    用安全帽及安全帶，違反勞工安全衛生法第5 條第1 項第5
    款及勞工安全衛生設備設施規則第281 條，致發生勞工羅明
    哲墜落死亡職業災害，本應注意，並能注意，竟疏於注意，
    其有違反法令特定注意義務情事，是以疏於注意之行為與勞
    工死亡有相當因果關係，涉嫌觸刑法第276 條第2 項之罪」
    等語（偵連相12號卷第158 頁反面）。惟捲揚機吊掛作業既
    非被告丙○○與被害人羅明哲之工作內容，已詳如前述，前
    揭檢查報告書未究明被告丙○○所承攬之工作範圍，僅因被
    害人羅明哲墜落前正在操作捲揚機吊掛作業，即認此屬於僱
    主即被告丙○○應負責之安全範圍，尚與事實不符，自難依
    憑前開檢查報告書所記載之內容作為不利於被告之論據。
四、綜上所述，被害人羅明哲係因操作捲揚機吊料而不慎發生意
    外，其行為已超出被告丙○○承攬之石材安裝工作內容及注
    意之義務。又被害人羅明哲操作捲揚機墜落之四樓電梯口，
    亦非被告丙○○負責石材安裝之作業場所，則上揭情形顯已
    超出被告丙○○應負責之作業場所及工作範圍，誠難認被告
    丙○○有防止被害人羅明哲墜落之注意義務，尚不足認被告
    丙○○對於被害人羅明哲因高處墜落顱內出血死亡有何過失
    責任，自難認其行為構成勞工安全衛生法第31條第1 項、刑
    法第276 條2 項之罪。公訴人提出之證據及指出之證明方法
    ，無法說服法院形成被告有罪之心證，基於無罪推定原則，
    自應諭知被告無罪之判決，原審以被告犯罪不能證明而為無
    罪之諭知，認事用法並無不當，公訴人未提出新的證據以資
    證明被告犯罪，其上訴為無理由，應予駁回。
據上論斷，應依刑事訴訟法第368 條，判決如主文。
本案經檢察官趙中岳到庭執行職務。
中　　華　　民　　國　　94　　年　　4　　月　　 7　　日
                    刑事庭審判長法　官　李　春　昌
　　　　　　　　　　        　　法　官　李　炫　德
        　　　　　　　　　　　　法　官　紀　文　勝
上開正本證明與原本無異。
如不服本判決，應於收受送達後10日內向本院提出上訴書狀，其
未敘述上訴之理由者並得於提起上訴後10日內向本院補提理由書
（均須按他造當事人之人數附繕本）。
中　　華　　民　　國　　94　　年　　4　　月　　11  　日
                                書 記 官　李　麗　鳳
